臺灣臺中地方法院民事判決
109年度家財訴字第43號
原      告  楊香鄉  

訴訟代理人  蔡明宏律師
被      告  簡丁財  
訴訟代理人  陳浩華律師
複代理人    陳博芮  
上列當事人間請求分配剩餘財產事件，本院於民國111年4月19日
言詞辯論終結，判決如下：
    主      文
被告應給付原告新臺幣壹佰萬元。
訴訟費用由被告負擔。
本判決於原告以新臺幣參拾參萬元為被告供擔保後，得假執行。
但被告如以新臺幣壹佰萬元為原告預供擔保，得免為假執行。　
　　事實及理由
一、被告經合法通知未於最後一次言詞辯論期日到場，核無民事
    訴訟法第386條各款所列情形之一，按照家事事件法第51條
    準用民事訴訟法第385條第1項前段規定，依原告之聲請，由
    其一造辯論而為判決。
二、原告起訴主張：兩造於民國86年9月30日結婚，兩造婚後並
    無約定夫妻財產制，應適用法定財產制，兩造於109年5月22
    日協議離婚，故以109年5月22日為剩餘財產分配計算之基準
    日，兩造婚後財產如下：
　㈠原告婚後財產：0元。原告於基準日之存款金額有新光銀行新
    台幣（下同）187,057元、台新銀行12元，而其中新光銀行
    存入之10萬元係基於贍養費取得，屬原告無償取得，應予扣
    除，故其應計入之新光銀行存款應為87,057元。另原告於基
    準日之320萬元支票債權亦係基於贍養費取得，不應計入剩
    餘財產分配。原告於基準日積極財產總額87,069元，消極財
    產為10萬元債務，故其婚後剩餘財產為0。
　㈡被告婚後財產：台新銀行存款11,569,494元、合作金庫存款1
    08,252元、台中市○○區○○路000號房地（價值680萬元，下稱
    頭家路房地）、台中市○○區○○○街00號房地（下稱大連北街
    房地）之售屋所得1375萬元。綜上，被告婚後財產3千多萬
    元，原告僅請求100萬元，並聲明：被告應給付原告100萬元
    。原告願供擔保請准宣告假執行。
三、被告則以：原告係基於兩造離婚協議而取得贍養費10萬及32
    0萬元支票債權，非無償取得，應計入分配。大連北街88號
    房地係被告受贈取得，其以1375萬元售出，109年5月22日履
    保匯入11,566,575元至被告台新銀行帳戶即為售屋所得，故
    11,566,575元應不計入分配。頭家路房地係以大連北街88號
    之售屋所得購買，亦不應計入分配。被告購入頭家路房地有
    貸款476萬元，應列入消極財產。故被告之婚後消極財產776
    萬元（支票債務320萬元＋貸款476萬元），超過其積極財產
    ，其婚後財產為0，原告起訴無理由。並聲明：原告之訴駁
    回。如受不利判決，願供擔保免為假執行。
四、本院之判斷：　　
　㈠按「夫妻未以契約訂立夫妻財產制者，除本法另有規定外，
    以法定財產制，為其夫妻財產制」、「法定財產制關係消滅
    時，夫或妻現存之婚後財產，扣除婚姻關係存續中所負債務
    後，如有剩餘，其雙方剩餘財產之差額，應平均分配。但下
    列財產不在此限：一、因繼承或其他無償取得之財產。二、
    慰撫金。」、「依前項規定，平均分配顯失公平者，法院得
    調整或免除其分配額。」、「夫妻現存之婚後財產，其價值
    計算以法定財產制關係消滅時為準。但夫妻因判決而離婚者
    ，以起訴時為準。」，民法第1005條、第1030條之1第1 項
    、第2項及第1030條之4分別定有明文。兩造婚後未以契約訂
    立夫妻財產制，故以法定財產制為夫妻財產制，兩造於86年
    9月30日結婚，於109年5月22日兩願離婚，本件剩餘財產分
    配基準日為109年5月22日，有戶籍謄本為證，且為兩造所不
    爭執，堪為認定。　　
  ㈡原告於基準日之婚後財產：
  ①原告於基準日有新光銀行存款187,057元、台新銀行存款12元
    ，有貸款債務10萬元，為兩造所不爭執（第278頁），並有
    帳戶資料、貸款資料在卷可參（第79至85頁、第225至227）
    ，應堪認定。而其中新光銀行存入之10萬元係基於贍養費取
    得，有兩造離婚協議書可證（第119頁），屬原告無償取得
    ，應予扣除，故其應計入之新光銀行存款應為87,057元。另
    原告於基準日之320萬元支票債權，亦係基於贍養費取得，
    有兩造離婚協議書可證，不應計入剩餘財產分配。
　②原告於基準日積極財產總額87,069元（87,057元＋12元），消
    極財產為10萬元貸款債務，故其婚後剩餘財產為0。
  ㈢被告於基準日之婚後財產：
　①被告於基準日有合作金庫存款108,252元。被告有320萬元支
    票債務，此為原告所不爭執（第278頁），並有帳戶資料、
    兩造離婚協議書在卷可參（第91頁、第119頁），應堪認定
    。　　　　
  ②被告於基準日以買賣原因登記取得頭家路房地（價值680萬元
    ），應計入剩餘財產分配：
　　被告於基準日以買賣原因登記取得頭家路房地（價值680萬
    元），為兩造所不爭執（第259、第278頁），並有買賣契約
    書、土地、建物登記謄本在卷可參（第243至245頁、第181
    至187頁），堪信屬實。被告雖主張頭家路房地係以大連北
    街房地之售屋所得1375萬元（109年2月15日收支票200萬元
    、109年5月22日履保匯入11,566,575元，差額183,425為土
    增稅、履保手續費等）及房屋貸款所購入，故頭家路房地不
    應計入剩餘財產分配，惟為原告所否認。查，被告主張其以
    680萬元購入頭家路房地，109年4月17日支付簽約款1萬元現
    金，同年月20日支付67萬元、同年月28日支付68萬元、同年
    5月20日支付700,748元（68萬元完稅款及20,748元地政規費
    及代書費），買賣貸款則為476萬元（第301頁），並提出其
    台新銀行帳戶存摺內頁明細為證（第305至311頁），核與買
    賣契約書（第243至245頁）記載：簽約款68萬元、109年4月
    28日應支付用印款68萬元，核發稅單後支付完稅款68萬元之
    內容相符一致。足認其109年4月17日以現金支付1萬元外，
    其餘用印、完稅款、地政規費及代書費等係被告自其台新銀
    行帳戶轉帳支付，惟上開款項均在109年5月20日前就已支付
    ，而11,566,575元於109年5月22日才匯入，自與11,566,575
    元無涉，而觀諸該台新銀行帳戶存摺內頁明細並無被告所指
    支票200萬元之存入，自難認上開簽約款、用印款、完稅款
    及地政規費及代書費等，係以售屋所得1375萬元所支付；剩
    餘之買賣款項被告則係主張貸款支付，自與上開售屋所得無
    涉。綜上，被告主張頭家路房地係以大連北街房地之售屋所
    得所購入，不應計入剩餘財產分配，自非可採。從而，被告
    於基準日以買賣原因登記取得之頭家路房地（價值680萬元
    ），應計入剩餘財產分配。
　③大連北街房地既為被告無償取得，其販賣所得即台新銀行存
    款11,566,575元，不應計入剩餘財產分配：
　⒈大連北街房地，係被告於97年3月17日以買賣登記原因取得，
    嗣於109年5月間以買賣原因移轉登記予訴外人許哲豪，有異
    動索引、謄本及買賣契約書在卷可證（第165至179頁、第25
    3至255頁）。證人林文益於本院證稱：臺中市○○區○○○街00
    號房子曾經登記在弟弟林文盈名下，因為當初他有抵押權，
    債務人是我舅舅簡德鄉，92年9月從臺中地方法院買回來之
    後，過了一段時間，我舅舅來跟我們用應該是500萬元上下
    買這個房子，手續是我去辦的。我是跟我舅舅買賣，沒有跟
    簡丁財接觸到，因為我舅舅說要買給孩子。92年舅舅請託我
    去先去把房子買回來，因為他有困難，買回來之後就一直在
    我們的名義下，因為舅舅生活有困難，舅舅租地種菜，他跟
    我約定每個月給我15,000元，就說慢慢還，房子買回來都是
    舅舅他們一直在用（如何使用我不知道），我跟林文盈都沒
    有用這間房子，他每個月給我15,000元幾乎都有給我，有時
    候兩個月拿一次，有時候一個月拿一次，這樣持續很多年，
    因為他有困難，我也不好意思一直追他要錢。到99年尾款全
    部付清還給我們了，我今天有帶資料來，15,000元還了86個
    月共129萬元，97年過戶回去給他們，他原本答應要一次付
    完尾款（500萬元扣129萬元），但是後來他有困難，他尾款
    也是到99年才付清，他是存到合庫及三信的帳戶等語（第13
    9頁、第279至281頁），證人林文盈於本院證稱：北屯區大
    連北街88號房地曾在我名下，舅舅簡德鄉跟我借錢，我請我
    哥哥林文益去處理。92年我哥哥跟我說去標回來，96年左右
    我舅舅還我錢，我就把房子賣給我舅舅等語（第136至137頁
    ），並有證人林文益提出之合庫及三信之存摺明細內頁明細
    影本在卷可證（第283至295頁），足認大連北街房地原為被
    告之父簡德鄉所有，因債務問題而遭法院拍賣，並商請證人
    先買下，嗣被告之父還清款項始又過戶移轉予被告之父指定
    之被告名下，足認被告於97年3月17日取得大連北街房地所
    有權，並未支付任何代價，而係被告之父支付，應屬其婚後
    無償取得之財產。
　⒉被告主張於109年5月22日轉帳存入台新銀行之11,566,575元
    即為大連北街房地之售屋所得，雖為原告所否認，惟觀諸買
    賣契約書（第253至255頁），買賣價格1375萬元，第一期簽
    約款200萬元、第三期完稅款175萬元、第四期尾款1000萬元
    至遲應於109年5月15日存入履保專戶，而被告係於109年5月
    22日自他帳戶轉入11,566,575元，雖與買賣價格並非相同，
    然金額相近，且賣方本即須繳納仲介服務報酬、相關買賣之
    稅款等費用，自履保帳戶轉入被告指定帳戶內之款項本就不
    會與買賣金額相同，原告以兩金額不相同為理由否認為其上
    開售屋所得，尚非有據，且衡情常人帳戶裡豈會無端有上開
    上千萬元之收入，原告主張與買賣無涉亦未提出任何證據為
    憑，綜上足認被告主張11,566,575元款項即為售屋所得，應
    為真實可信。從而，該售屋所得為其無償取得財產之變形，
    其台新銀行存款11,569,494元，自應扣除售屋所得11,566,5
    75元，即2,919元（11,569,494元－11,566,575元）方為應計
    入剩餘財產分配之台新銀行存款金額。　　
　④被告主張其於基準日有富邦人壽保險股份有限公司借款476萬
    元，然該公司係於109年5月28日始撥款，有繳款紀錄表在卷
    可參（第371頁），依民法第474條第1項規定，被告與該公
    司間之消費借貸契約（要物契約）於撥款給被告時生效力，
    此時間既在109年5月22日之後，自不得列入被告之剩餘財產
    。
　⑤被告於基準日積極財產總額6,911,171元（108,252元＋680萬
    元＋2,919元），消極財產為320萬元債務，故其婚後剩餘財
    產為3,711,171元。　　
  ㈣綜上，原告之剩餘財產為0元，被告之剩餘財產為3,711,171
    元，兩造剩餘財產之差額為3,711,171元，因被告之剩餘財
    產多於原告，原告本得請求剩餘財產差額之一半即1,855,58
    5元。從而，原告基於剩餘財產分配之法律關係，僅請求被
    告應給付原告100萬元，為有理由，應予准許。又本判決所
    命給付部分，兩造均陳明願供擔保宣告准免假執行，經核均
    無不合，爰分別酌定相當擔保金額准許之。
五、本件事證已臻明確，兩造其餘之攻擊或防禦方法，經本院斟
    酌後，認為與判決基礎之事實並無影響，均不足以影響本裁
    判之結果，自無庸一一詳予論駁之必要，併此敘明。
六、訴訟費用負擔之依據：家事事件法第51條、民事訴訟法第78
    條。
中　　華　　民　　國　　111 　年　　5　　 月　　10　　日
                  家事法庭    法  官  顏銀秋
以上為正本係照原本作成。　　　　　　　　　
如對本判決上訴，須於判決送達後20日之不變期間內，向本院提
出上訴狀。如委任律師提起上訴者，應一併繳納上訴審裁判費。
　
中　　華　　民　　國　　111 　年　　5 　　月　　10　　日
                              書記官  王綉玟